臺灣高雄地方法院刑事判決　　　　　　 100年度易字第1599號
公　訴　人　臺灣高雄地方法院檢察署檢察官
被　　　告　徐福忠
選任辯護人　洪世崇律師
　　　　　　許惠珠律師
上列被告因妨害自由等案件，經檢察官提起公訴（99年度偵字第
27728號、第34467號），本院判決如下：
    主  文
徐福忠犯重利罪，處有期徒刑貳月，如易科罰金，以新臺幣壹仟
元折算壹日，扣案之空白商業本票壹本沒收；又犯重利罪，處有
期徒刑貳月，如易科罰金，以新臺幣壹仟元折算壹日，扣案之空
白商業本票壹本沒收；又犯重利罪，處有期徒刑貳月，如易科罰
金，以新臺幣壹仟元折算壹日，扣案之空白商業本票壹本沒收。
應執行有期徒刑伍月，如易科罰金，以新臺幣壹仟元折算壹日，
扣案之空白商業本票壹本沒收。
其餘被訴強制罪部分無罪。
    事  實
一、徐福忠基於乘他人急迫、輕率、無經驗貸以金錢，而取得與
    原本顯不相當重利之犯意，分別為下列行為：
  (一)於民國97年8月底某日，在高雄市前鎮區○○○路與一心一
    路口，貸予蕭啟文及涂耀文共新臺幣（下同）2萬元，雙方
    約定以10日為1 期，每期利息2,000 元，並當場預扣第1 期
    之利息，實際交付18,000元予蕭啟文及涂耀文，並由蕭啟文
    簽立面額4 萬元之本票1 紙，連同蕭啟文與涂耀文之身分證
    影本交予徐福忠作為擔保，徐福忠因而取得週年利率約406%
   （ 計算方式為2000元÷10日＝200 元，200 元÷【20000 元
    －2000元】×365 日×100%＝406%（小數點以下四捨五入，
    以下均同））之與原本顯不相當之利息。
  (二)又於97年12月底某日，在高雄市前鎮區○○○路與一心一路
    口，貸予涂耀文3 萬元，雙方約定利息以10日為1 期，每期
    利息3,000 元，並當場預扣第1 期之利息，實際交付27,000
    元予涂耀文，並由涂耀文簽立面額3 萬元之本票1 紙予徐福
    忠作為擔保，徐福忠因而取得週年利率約406%（計算方式為
    3000元÷10日＝300 元，300 元÷【30000 元－3000元】×
    365 日×100%＝406%）之與原本顯不相當之利息。
  (三)於98年間某日，貸予謝奇霖1萬元，雙方約定利息以10日為1
    期，每期利息1,000 元，並當場預扣第1 期之利息，實際交
    付本金9,000 元予謝奇霖，並由謝奇霖簽立面額3 萬元之本
    票1 紙予徐福忠作為擔保，徐福忠因而取得週年利率約406%
    （計算方式為1000元÷10日＝100 元，100 元÷【10000 元
    －1000元】×365 日×100%＝406%）之與原本顯不相當之利
    息。嗣於99年3 月27日上午7 時42分許，徐福忠與涂耀文在
    高雄市鼓山區○○○路與吳鳳路口，因上開債務起口角糾紛
    ，經他人見狀報警，警方偵辦後復持本院核發之搜索票前往
    徐福忠位於高雄市○○區○○路114 巷42弄1 之3 號搜索，
    扣得空白商業本票1 本、蕭啟文、涂耀文、謝奇霖、蔡維德
    、林端立、郭秀琴、吳信諭國民身分證影本、蔡維德簽發面
    額3 萬元本票1 紙、林端立簽發面額6 萬元本票1 紙、張俊
    傑簽發面額18萬元本票1  紙、徐文香簽發面額3 萬元本票1
    紙、林志成簽發面額3 萬元本票1 紙、胡麒鈞簽發面額9 萬
    元本票1 紙、6 萬元本票2 紙、郭秀琴簽發面額1 萬5 千元
    本票4 紙、面額1 萬元本票2 紙、面額1 萬元、11萬4 千元
    本票各1 紙、保管條1  紙、邱正邦簽發面額60萬元本票2紙
    、本院民事裁定書暨確定證明書影本、吳信諭簽發面額3 萬
    元本票1 紙、北仁應收帳款管理有限公司聘任合約書2 本、
    高雄縣政府營利事業登記證2 張、帳冊1 本、信封1 個等物
    ，而查悉上情。
二、案經高雄市政府警察局鳳山分局移送臺灣高雄地方法院檢察
    署檢察官偵查起訴。
    理  由
壹、證據能力部分：
一、按被告以外之人於檢察事務官、司法警察官或司法警察調查
    中所為之陳述，與審判中不符時，其先前之陳述具有較可信
    之特別情況，且為證明犯罪事實存否所必要者，得為證據，
    刑事訴訟法第159 條之2 定有明文。除了必須為證明犯罪事
    實之必要者（即「必要性」要件）外，所謂「具有較可信之
    特別情況」（即「可信性」要件），係指證人於檢察事務官
    、司法警察官或司法警察調查中所為之陳述，與審判中不符
    ，而其先前之陳述，從「客觀上外部附隨之環境或條件」加
    以比較觀察，有足以取代審判中反對詰問之可信性保證，而
    具有更可信之特別情況者而言，且此屬「證據能力」之要件
    審查，而非陳述內容「證明力」之判斷問題。亦即，應就詢
    問有無出於不正方法、陳述是否出於非任意性、該等筆錄之
    記載與錄音或錄影內容是否相符、接受詢問而為陳述之原因
    等各項客觀事實，為整體之判斷與考量。查證人即告訴人涂
    耀文於警詢中之陳述，係證人涂耀文主動到警局告發，佐以
    詢問筆錄之記載係採取一問一答之方式，於本院審理中到庭
    作證時，未曾反映警詢筆錄係遭受不正方法訊問或非出於其
    自由意志為陳述，足見該證人警詢筆錄之記載均係出自自由
    意識下所陳述，警方並未以不當或強暴之方法向其取供，復
    於詢問完畢後經其親閱無訛後始簽名，此有調查筆錄在卷可
    憑( 警卷第19至25頁），堪認員警製作上開證人之調查筆錄
    時，已依法定程序為之，並無違法取供情事，其陳述之信用
    性已受保障詢問過程並未有任何不當或違法之處，且為本案
    重利及強制罪之事實間具有相當之關聯性及必要性，應認證
    人涂耀文於警詢中之證述有證據能力，被告及其辯護人徒以
    證人涂耀文未經詰問，爭執其於警詢中之證述無證據能力，
    尚非可採。
二、次按，被告以外之人於審判外之陳述，雖不符刑事訴訟法第
    159 條之1 至第159 條之4 之規定，而經當事人於審判程序
    同意作為證據，法院審酌該言詞陳述或書面陳述作成時之情
    況，認為適當者，亦得為證據；當事人、代理人或辯護人於
    法院調查證據時，知有第159 條第1 項不得為證據之情形，
    而未於言詞辯論終結前聲明異議者，視為有前項之同意，刑
    事訴訟法第159 條之5 定有明文。除上開證據外，本判決所
    引用具傳聞性質之各項證據資料，業據被告、辯護人於本院
    準備程序同意作為證據（本院審易卷第23頁背面），且經本
    院於審判期日依法踐行調查證據程序，檢察官、被告及辯護
    人就上開證據之證據能力均未爭執，於言詞辯論終結前亦未
    聲明異議，復查無依法應排除證據能力之情形，依上開規定
    ，應有證據能力。
貳、有罪部分：
一、上開事實，業據被告於本院準備程序及審理中坦認不諱（本
    院審易卷第22頁、本院卷第13頁），核與證人即被害人蕭啟
    文警詢、偵查中之證述（警一卷第13至16頁、偵一卷第37、
    38頁）、證人即被害人謝奇霖於偵查中之證述（偵一卷第57
    、58頁）、證人即告訴人涂耀文於警詢及本院審理中之證述
    相符，並有本院99年度聲搜字第1294號搜索票、高雄縣政府
    警察局搜索筆錄、扣押物品目錄表、扣案之謝奇霖、涂耀文
    、蕭啟文國民身分證影本在卷可證，堪認被告上開任意性自
    白與事證相符而足以採信。從而，本案事證已臻明確，被告
    上開重利犯行，洵堪認定。另證人涂耀文於本院審理中證述
    事實一之(二)部分約定之利息僅有1,500 元（本院卷第17頁）
    ，核與其於警詢中之證述及被告自承約定之利息3,000 元不
    同，惟證人涂耀文於本院審理中亦證述因為事隔已久，有點
    忘記了等詞（本院卷第17頁），足見證人涂耀文於本院審理
    中之證述1,500 元之利息部分，並非正確，故應認事實一之
    (二)部分約定之利息為3,00 0元而非1,500 元，併此陳明。
二、按刑法重利罪成立之要件為乘人急迫、輕率或無經驗，貸以
    金錢或其他物品，而取得與原本顯不相當之重利，即係指明
    知他人出於急迫、輕率或無經驗，而利用機會故為貸與，至
    於利息部分，就原本利率、時期核算及參酌當地之經濟狀況
    ，較之一般債務之利息，顯有特殊之超額者而言，最高法院
    27年上字第520 號判例意旨可資參照。參以我國目前經濟狀
    況、有關法令與金融業、一般民間利率、民法第205 條之法
    定利率等情形，並比較一般債務之利息，本案被告所收取之
    利息，年利率為406%，遠遠高於法定約定利率上限年息20％
    ，其取息標準與其借款原本相較，自屬與原本顯不相當之重
    利。是核被告所為，均係犯刑法第344 條之重利罪。又被告
    係乘被害人蕭啟文等3 人急迫需款之際，對被害人等出借款
    項，以取得與原本顯不相當之重利，被告每10日為1 期，收
    取重利之多次犯行，於自然概念上雖屬數行為，然被告係基
    於單一金錢消費借貸契約持續收取，而藉此謀取與本金顯不
    相當之重利，其以接續之意思持續收取重利，屬基於單一犯
    罪計劃接續所為之行為，於法律應包括評價為一行為，應論
    以接續犯。再被告就上開事實一之(一)至(三)部分所示之3 次重
    利犯行間，犯意各別，時間不同，被害人亦不相同，應予分
    論併罰。爰審酌被告不思以正當途徑賺取所得，竟貪圖私欲
    ，從事貸款工作，收取重利，並要求被害人等簽發本票及提
    供證件供作擔保，所為實有不該；惟念其犯後坦承犯行，態
    度尚可，及其智識程度為高職畢業，目前從事保全工作，每
    月收入約18,000元等一切情狀，分別量處如主文所示之刑暨
    定其應執行之刑，及均諭知易科罰金之折算標準，以示懲儆
    。至扣案之空白本票1 本，係被告所有，供本案被害人3 人
    簽發本票之物，係預備供犯罪所用之物，業據被告於本院審
    理中供陳明確（本院卷第31頁），應依刑法第38條第1 項第
    2 款於各該罪刑項下宣告沒收之；至其餘扣案物，經核或與
    本案無關，或非被告所有之物，亦非違禁物，均不為沒收之
    諭知，附此敘明。
、無罪部分：
一、公訴意旨略以：涂耀文就事實一之(二)部分向被告徐福忠借款
    27,000元後，僅繳付數期利息後，即未再依約還款，被告竟
    夥同另3 名不詳姓名年籍之成年男子，於99年3 月27日上午
    7 時42分許，在高雄市鼓山區○○○路與吳鳳路口，由被告
    徒手毆打涂耀文之頭臉部（傷害部分未據提告），迫使涂耀
    文於同日籌款4  萬元償還予被告，因認被告涉犯刑法第304
    條第1 項之強制罪罪嫌等語。
二、按犯罪事實應依證據認定之，無證據不得認定犯罪事實；不
    能證明被告犯罪或其行為不罰者，應諭知無罪之判決，刑事
    訴訟法第154 條第2 項、第301 條第1 項分別定有明文。次
    按認定不利於被告之事實，須依積極證據，苟積極證據不足
    為不利於被告事實之認定時，即應為有利於被告之認定，更
    不必有何有利之證據；又事實之認定，應憑證據，如未能發
    現相當證據，或證據不足以證明，自不能以推測或擬制之方
    法，以為裁判之基礎；另認定犯罪事實所憑之證據，雖不以
    直接證據為限，間接證據亦包括在內，然而無論直接或間接
    證據，其為訴訟上之證明，須於通常一般之人均不致有所懷
    疑，而得確信其為真實之程度者，始得據為有罪之認定（最
    高法院30年上字第816 號、40年台上字第86號、76年台上字
    第4986號判例意旨可資參照）。次按，告訴人之告訴，係以
    使被告受刑事訴追為目的，是其陳述是否與事實相符，仍應
    調查其他証據以資審認。另被害人之指述如無瑕疵，且就其
    他方面調查又與事實相符，固足採為科刑之基礎，倘其陳述
    尚有瑕疵，則在未究明前，遽採為論罪科刑之根據，即難認
    為適法（最高法院52年台上字第1300號判例、61年台上字第
    3099號判例參照）。再按刑事訴訟法第161 條第1 項亦規定
    ，檢察官就被告犯罪事實，應負舉證責任，並指出證明之方
    法，是檢察官對於起訴之犯罪事實，應負提出證據及說服之
    實質舉證責任，倘其所提出之證據，不足為被告有罪之積極
    證明，或其指出證明之方法，無從說服法院以形成被告有罪
    之心證，基於無罪推定之原則，自應為被告無罪判決之諭知
    （最高法院92年台上字第128 號判例意旨參照）。
三、公訴意旨無非係以涂耀文於警詢時之證述、高雄市政府警察
    局鼓山分局受理各類案件紀錄簿、被告使用0000000000門號
    之雙向通聯紀錄與基地台位置、門號申用人資料等為主要論
    據，訊據被告固肯認上揭時、地，確與告訴人涂耀文碰面，
    要求告訴人還款，並打涂耀文1 巴掌，事後並在高雄市政府
    警察局鼓山分局內惟派出所內與涂耀文和解，收受涂耀文4
    萬元一情無訛，惟堅詞否認有何強制罪之犯行，辯稱：我當
    天確有與涂耀文見面，我是要涂耀文還錢，我跟他要錢時有
    起口角，我有動手打涂耀文1 巴掌，後來警察就來了，我們
    就到警局，是涂耀文自己將錢還給我，我沒有使涂耀文行無
    義務之事等詞。經查：
  (一)告訴人涂耀文曾向被告實際借貸36,000元一情，業據證人即
    被害人涂耀文於本院審理中證述：我向被告借3 萬元（未扣
    除第1 期利息，實拿2,7000元），另外1 萬元是我麻煩蕭啟
    文幫我向被告借的，所以我總共要還被告4 萬元等語明確（
    本院卷第15頁），核與證人蕭啟文於偵查中證述：我跟被告
    借2 萬元，我跟涂耀文一人分一半，但我實拿9 千元，另外
    9 千元交給涂耀文等詞明確（偵二卷第30、31頁）、被告於
    警詢中供陳：我於97年底在高雄市前鎮區○○○路與一心一
    路口借貸涂耀文3 萬元（未扣除第1 期利息）等詞相合（警
    卷第9 頁），是被告共借款36,000元予涂耀文一情，洵堪認
    定。證人涂耀文於警詢中證述僅向被告借貸1 次共3 萬元云
    云，顯與上開事證不符而難採憑。
  (二)又99年3 月27日上午7 時42分許，被告與涂耀文在高雄市鼓
    山區○○○路與吳鳳路口爭執之過程，業據證人即告訴人涂
    耀文於本院審理中證述：當天我正要外出工作，剛好在吳鳳
    路租屋處碰到被告，只有被告1 人下車，但是圍觀的人很多
    ，我以為是被告的朋友，所以在警詢才會說被告的朋友將我
    圍住，被告詢問我欠他的4 萬元何時要還，我和被告商談過
    程中，被告情緒有點不穩定，被告有跟我說「如有不從，要
    我小心點」等話，但我覺得被告應該是氣話，我有被被告打
    1 個巴掌，鄰居看到有報警，後來大樓守衛通知我太太，我
    太太徐慶容就下樓察看，警車也到達現場，我太太徐慶容跟
    我ㄧ起到派出所，到派出所時，我太太徐慶容說錢等一下就
    還給被告，我太太徐慶容就跟她姐姐借錢還給被告，欠錢本
    來就要還錢，不是因為被告打我1 巴掌才還錢，在商談債務
    過程中，被告沒有不讓我離開，因為談話中警察就來了，被
    告沒有限制我的自由等語綦詳（本院卷第14至19頁）。查被
    告與證人即告訴人確有債務糾紛，業經認定如前，且依證人
    即告訴人上開證述，已明確表示其雖於警詢中表示被告夥同
    3 名朋友將其圍住，但因係將圍觀之路人誤認所致。是告訴
    人就被告是否有夥同3 名成年男子將其圍住一節，其警詢與
    本院審理中已供陳不一，以及公訴人復未舉證被告確有夥同
    3 名不詳成年男子一情，尚難認告訴人於警詢中之前開證述
    可信。再者，證人即告訴人於本院審理中復證述當日還款是
    因為其配偶徐慶容出面處理，且係由徐慶容主動向被告表示
    要還款，佐以證人即告訴人於本院審理中亦證述其還錢動機
    是因為欠被告錢，並非被告口出惡言或打他一拳才還錢，顯
    見被告與其配偶徐慶容係出於其等之自由意志所為之決定，
    尚無從認定被告毆打告訴人1 巴掌之行為，已對其等2 人產
    生強力影響或制壓其意思決定之強暴、脅迫之強制行為。是
    以被告辯稱伊找告訴人之目的，雖係向告訴人催討債務，但
    係告訴人自願還款，其並未迫使告訴人還款等辯解，似非無
    據。
  (三)再觀諸高雄市政府警察局鼓山分局受理各類案件紀錄簿記載
    之內容：「涂耀文與徐福忠於本日在上述地點因金錢債務糾
    紛，經雙方來所說明，係朋友介紹認識，因有借貸關係，雙
    方表示自行處理，無須警方介入，警方並告知不得有逾越法
    律之行為，涂耀文表示被打1 拳不追究朋友徐福忠」等詞，
    此有該局受理各類案件紀錄簿在卷可證（本院審易卷第27頁
    ）。查，上開內容並無從認定被告有何使告訴人涂耀文行無
    義務之事，且從上開內容明確表示由告訴人與被告自行處理
    債務糾紛，核與證人即告訴人前揭證述吻合，是縱被告在此
    之前曾毆打證人即告訴人1 巴掌，惟觀以證人即告訴人與其
    配偶係在警局與被告就前揭債務達成和解，其等是在警局商
    談而非斯時遭毆打1 巴掌之現場，告訴人與其配偶既處在公
    權力保護之場所內，衡情被告上開傷害行為應無繼續影響證
    人即告訴人與其配偶在警局清償債務之意思決定自由，此從
    證人即告訴人向警方表示願自行處理即明，益徵證人即告訴
    人前揭證述其等係出於自由意志決定清償債務一詞可信。
  (四)另被告使用0000000000門號之雙向通聯紀錄與基地台位置、
    門號申用人資料，亦僅足以證明該門號係被告使用，被告當
    日確係在現場，但亦無從為被告有對告訴人涂耀文為強制罪
    之不利認定。
四、綜上所述，被告與告訴人確有債務糾紛存在，是以被告當日
    雖有毆打告訴人1 巴掌，但難認上開行為係屬強暴、脅迫之
    行為，並影響告訴人之意思決定自由，佐以告訴人涂耀文及
    其配偶徐慶容均係出於自由意願下清償債務，業經認定如前
    ，故被告辯稱其僅為催討債務，並無強制告訴人行使無義務
    之事等語，應堪採信。另公訴人所舉事證，因告訴人前後供
    陳不一，致本院依現存證據資料，尚不足使本院達於通常一
    般之人均不致有所懷疑，而得確信被告確有向告訴人涂耀文
    為強制罪之犯行。此外，本院復查無其他積極證據足認被告
    有檢察官所指之上述犯行，揆諸首揭說明，自應就此部分為
    被告無罪之諭知。
據上論斷，應依刑事訴訟法第299 條第1 項前段、第301 條第1
項，刑法第344 條、第51條第5 款、第41條第1 項前段、第38條
第1 項第2 款，刑法施行法第1 條之1 ，判決如主文。
本案經檢察官蕭擁溱到庭執行職務。
中    華    民    國  100     年    11    月    30    日
                  刑事第十一庭  法  官  林正忠
以上正本證明與原本無異。
如不服本判決應於收受判決後10日內向本院提出上訴書狀，並應
敘述具體理由。其未敘述上訴理由者，應於上訴期間屆滿後20日
內向本院補提理由書(均須按他造當事人之人數附繕本)「切勿逕
送上級法院」。
中    華    民    國  100     年    11    月    30    日
                                書記官  呂姿儀
附錄本判決論罪科刑法條：
刑法第344條
乘他人急迫、輕率或無經驗貸以金錢或其他物品，而取得與原本
顯不相當之重利者，處1年以下有期徒刑、拘役或科或併科1千元
以下罰金。